【裁判字號】    99,上易,21
【裁判日期】    990511
【裁判案由】    返還房屋
【裁判全文】
臺灣高等法院民事判決                  99年度上易字第21號
上  訴  人  甲○○
被上訴人    乙○○
訴訟代理人  丙○○
上列當事人間請求返還房屋事件，上訴人對於中華民國98年10月
20日臺灣板橋地方法院98年度訴字第1770號第一審判決提起上訴
並為訴之追加，本院於99年4月27日言詞辯論終結，判決如下：
    主  文
上訴及追加之訴均駁回。
第二審（含追加之訴）訴訟費用由上訴人負擔。
    事實及理由
壹、程序部分：
一、本件被上訴人經合法通知，未於言詞辯論期日到場，核無民
    事訴訟法第386條各款所列之情形，爰依上訴人之聲請，由
    其一造辯論判決。
二、又按在第二審為訴之變更或追加，非經他造同意，不得為之
    ，但擴張或減縮應受判決事項之聲明者，不在此限，民事訴
    訟法第446條第1項、第255條第1項第3款定有明文。查上訴
    人原起訴請求被上訴人應將坐落於臺北縣土城市○○段1851
    建號（即門牌號碼臺北縣土城市○○路○段281之13號6樓）
    建物（下稱系爭建物）移轉登記予上訴人。嗣於本院追加請
    求被上訴人應將系爭建物遷讓返還予上訴人。核屬擴張應受
    判決事項之聲明，無須得被上訴人之同意，其追加之訴應屬
    合法，併予敘明。
貳、實體部分：
一、上訴人主張：緣被上訴人與上訴人之父高興廣生有上訴人之
    兄、上訴人二子，惟被上訴人與高興廣並無婚姻關係；被上
    訴人於上訴人小時候尚未走穩之際，即拋棄家庭而另嫁予訴
    外人韓景偉。嗣高興廣攜同上訴人、上訴人之兄於民國44年
    間自香港遷臺，住進位於臺北縣土城市（改制前為土城鄉）
    境內之眷村。20年後，高興廣聯絡上被上訴人，並希望被上
    訴人至臺灣團聚，上訴人以被上訴人來到臺灣僅係利用上訴
    人家庭照顧被上訴人與韓景偉所生子女為由極力勸阻，仍無
    效果，被上訴人即將戶籍遷入高興廣位於門牌號碼臺北縣土
    城市○○街54巷27號眷村住處。高興廣於生前已知會被上訴
    人將戶籍遷出，高興廣於76年間死亡，被上訴人於79年間將
    戶籍遷出，惟於84年間因貪圖戰士授田證補償金，在未得上
    訴人之同意下，私下將戶籍遷回上址。嗣於93年5月間，眷
    村進行拆遷改建，於95年改建完成，依據民法第1138條至第
    1140條之規定，上訴人本可依高廣興繼承人之身分取得改建
    後系爭建物之所有權；被上訴人就系爭建物本無任何權利，
    竟與訴外人即行政院國軍退除役官兵輔導委員會臺北榮譽國
    民之家（下稱退輔會）行政人員徐昌府勾串，將原本應屬於
    上訴人所有之系爭建物，不知何故登記為被上訴人所有。現
    上訴人係高興廣唯一之繼承人，本為系爭建物之所有人，為
    此依民法第767條之規定，提起本件訴訟。（於原審聲明：
    被上訴人應將系爭建物移轉登記予上訴人。原審駁回上訴人
    之訴。上訴人不服提起上訴）。上訴及追加聲明：(一)原判決
    廢棄。(二)被上訴人應將系爭建物所有權移轉登記並遷讓返還
    予上訴人。
二、被上訴人未於言詞辯論期日到庭，其於準備程序以：被上訴
    人與上訴人之父高興廣原係夫妻，此配偶關係持續至高興廣
    76年間死亡為止。而高興廣生前原住之眷村，係遲於93年間
    方進行改建，是高廣興於死亡前，根本無從得知死亡後其遺
    眷可獲得改建後配住之權利，即於高廣興死亡時，根本尚未
    享有系爭建物之權利，是系爭建物自無從視為遺產，而被上
    訴人係依退輔會所頒「土城市大陸榮胞中心眷村改建新建房
    舍分配原則（下稱分配原則）」第2點取得系爭建物之所有
    權，縱未符合分配原則第2點之身分，被上訴人亦具有第3點
    之身分，依分配原則第7點所規定之配住順序，亦在上訴人
    （如依上訴人之主張，上訴人則係符合分配原則第4點之身
    分）之前，是被上訴人自得依此取得系爭建物之所有權，上
    訴人之請求應無理由等語為辯。並聲明：上訴及追加之訴均
    駁回。
三、上訴人主張上開情事，固提出被上訴人戶籍謄本、系爭建物
    及坐落基地之土地登記謄本各1件為證，被上訴人固就上開
    證物之真正不爭執，惟否認上訴人之主張，並以上開情詞為
    辯。是本件爭點為(一)上訴人之父高興廣至死亡前是否仍維持
    與被上訴人之婚姻關係？(二)系爭建物之所有權應為何人所有
    ？茲論述如下。
四、按當事人主張有利於己之事實者，就其事實有舉證之責任。
    民事訴訟法第277條前段定有明文。上訴人主張被上訴人拋
    夫（高興廣）棄子（上訴人及上訴人之兄），離家嫁予訴外
    人韓景偉，雖日後自港來臺與高興廣同住，然與高興廣並無
    婚姻關係等情，為被上訴人所否認，並以：其至高興廣死亡
    前二人皆持續婚姻關係等語為辯。經核上訴人所提被上訴人
    戶籍謄本記事欄載有「原配偶：高興廣（歿）」等字句（見
    原審98年度司板調字第14號卷第11頁），足見被上訴人確係
    高興廣之配偶，上訴人此部分之主張與戶籍謄本之記載相悖
    ，且未舉證證明，是上訴人主張被上訴人與高廣興並無婚姻
    關係，與現存證據相違，自無可採。
五、次按繼承人自繼承開始時，除本法另有規定外，承受被繼承
    人財產上之一切權利、義務，民法第1148條定有明文。上訴
    人另主張系爭建物登記予被上訴人，係違反民法第1138條至
    第1140條之規定等情，亦為被上訴人所否認。經查，高興廣
    係於76年間死亡，而高興廣生前居住之眷村係遲至其死亡後
    17年之93年5月間始開始改建，迄至95年底系爭建物完工，
    是高興廣於其死亡前，僅係眷村中住戶之一，斯時其就所住
    眷戶及其下坐落土地並無任何所有權。而系爭建物係於95年
    9月19日始由訴外人臺灣土地銀行股份有限公司辦理建物第
    一次所有權之信託登記，嗣經土城市塗銷信託登記後再於96
    年1月12日以贈與為登記原因，移轉登記予被上訴人之事實
    ，均經原審依職權向臺北縣板橋地政事務所（下稱板橋地政
    ）、臺北縣土城市公所（下稱市公所）函查明確，並有板橋
    地政98年8月25日北縣板地登字第0980014064號函、98年9月
    11日北縣板地登字第0980015315函、市公所98年9月14日函
    附卷可稽（見原審卷第20至28、42至50、33至37頁），是系
    爭建物之所有權既係於高興廣死亡近20年後始發生，即難認
    係高興廣死亡時財產上之權利而屬其遺產。而系爭建物係依
    退輔會所頒分配原則進行分配（見原審卷第37頁），高興廣
    係符合該原則第1點之有眷榮胞身分，惟其業已死亡，而被
    上訴人為高興廣生前配偶（遺眷）經列管登記在案且在眷村
    居住，係符合分配原則第2點之規定（見原審卷第36頁），
    而依分配原則第7點規定之配住順序，被上訴人之順位優先
    於上訴人（為高興廣之子女，分配原則第4點），是市公所
    依分配原則之規定，將系爭建物登記予被上訴人所有，尚無
    不合。且縱市公所認定之分配順位有所不當（僅係假設，非
    與前述矛盾），亦非本件民事訴訟得逕予變更。是上訴人主
    張其係系爭建物之所有人，被上訴人應將系爭建物移轉登記
    並遷讓返還予上訴人等情，尚屬無據。
六、綜上所述，上訴人主張其為系爭建物之所有權人並無可採，
    從而，上訴人依據民法第767條之規定，請求被上訴人應將
    系爭建物移轉登記予上訴人，為無理由，不應准許。原審駁
    回上訴人之請求，並無不合。上訴意旨仍執前詞指摘原判決
    不當，求予廢棄改判，為無理由，應予駁回。上訴人追加之
    訴，請求被上訴人應將系爭建物遷讓返還予上訴人，亦無理
    由，應予駁回。
七、本件事證已臻明確，兩造其餘攻擊防禦方法及舉證，經本院
    詳加審酌後，或與本件之爭執無涉，或對本件判決結果不生
    影響，爰不一一論述，併此敘明。
八、據上論結，本件上訴及追加為無理由，爰判決如主文。
中    華    民    國    99    年    5    月     11    日
                  民事第十七庭
                      審判長法  官  藍文祥
                            法  官  張競文
                            法  官  陳麗芬
正本係照原本作成。
不得上訴。
中    華    民    國    99    年    5     月    12    日
                            書記官  張永中

司法院資訊處製作；財團法人民間司法改革基金會備份。
